---
title: "Programmation, Fonctions et Listes"
author: " "
date : " "
output: 
    beamer_presentation:
        includes:
            in_header: beamer-header.txt
---

## Rappels de programmation

* **Traitement conditionnel** : exécution d'une ou plusieurs commande lorsqu'une condition est vraie.  

* **Syntaxe** : 
```{r, eval=FALSE}
if(condition){
 # commandes à exécuter 
}
if(condition){
  # commandes à exécuter si la condition est vraie
} else {
  # commandes à exécuter si la condition est fausse
}
ifelse(condition, valeur_si_vraie, valeur_si_fausse)
```
où *condition* est une variable **booléenne**, c'est-à-dire à valeurs *TRUE/FALSE* ou *1/0*.  

## Rappels de programmation (2)

* **Conditions typiques** :
```{r, eval=FALSE}
var1 == valeur1
var1 %in% c(valeur1, valeur2, ...)
var2 <= num1
var2 >= num2
var2 <= num1 && var2 >= num2
```
* où  
    + *var1* est une variable qualitative ou discrète, et *valeur1*, *valeur2*, ... sont des modalités de *var1*,
    + *var2* est une variable quantitative, et *num1*, *num2* sont des valeurs seuil.  
* **Note** : la fonction *ifelse()* fonctionne également sur un vecteur de conditions.

## Rappels de programmation (3)

* **Traitement itératif** : commandes à exécuter suivant les valeurs itératives d'une variable (*for()*), ou jusqu'à ce qu'une condition soit satisfaite (*while()*).  

* **Syntaxe** :
```{r, eval=FALSE}
for(var in sequence){
  # commandes à exécuter
}
```
où *var* est une variable prenant ses valeurs dans le vecteur *sequence*.

```{r, eval=FALSE}
while(condition){
  # commandes à exécuter
}
```
où *condition* est une variable de type booléenne.  
**Attention** : s'assurer que les commandes permettent de satisfaire *condition* au bout d'un nombre **fini** d'itérations, sous peine de tomber dans une boucle infinie.

## TP : Exercice 1 

* Ecrire deux boucle permettant de calculer respectivement  
    + $\sum_{i=1}^{10000} 1/i$,
    + $\sum_{i\in \{1, \ldots, 10000 \ | \ i \ pair\}} 1/i$.

* Réécrire les mêmes boucles, mais en partant de 10000 jusqu'à 1.  

* Ajouter dans les boucles précédentes une condition permettant d'enlever les valeurs  $i \in \{198, 2067, 532, 8934\}$ des calculs des sommes.

## Fonctions

* **Procédure** : calculs à partir d'une ou plusieurs valeurs d'entrée, sans retour de résultat
```{r, eval=FALSE}
preocedure = function(entree){
  # Commandes à exécuter, fonctions de la valeur d'entree
}
```

* **Fonction** : calculs à partir d'une ou plusieurs valeurs d'entrée, avec retour de résultat
```{r, eval=FALSE}
fonction = function(entree){
  # Commandes à exécuter, fonctions de la valeur d'entree
  # valeur = valeur calculée par la fonction
  valeur
}
```

* Les procédures ou fonctions sont stockées dans des objets de type *function*, sous le nom donné (ici *procedure* et *fonction*)  

* *entree* peut être une suite de valeurs.

## Fonctions (2)

* Appel des fonctions :
```{r, eval=FALSE}
procedure(valeurs entree)
fonction(valeurs entree)
var = fonction(valeurs entree)
```

* Ajout de paramètres : on peut ajouter des paramètres, dont des valeurs par défaut peuvent être indiquées. Typiquement, ces paramètres permettent de définir des conditions qui changent ou ajoutent des calculs dans la fonction.
```{r}
fonction = function(entree, parametres){}
```
ajout de paramètres sans valeur par défaut,

```{r}
fonction = function(entree, parametres = valeur){}
```
ajout de paramètres avec valeur par défaut.

## TP : Exercice 2 

* Reprendre les deux boucles de l'exercice 1.  

* Créer à partir de ces boucles deux fonctions permettant de calculer les sommes suivantes :  
    + $\sum_{i=1}^{n} 1/i$,
    + $\sum_{i\in \{1, \ldots, 10000 \ | \ i \ pair\}} 1/i$,  
    
où $n$ sera la valeur d'entrée de ces deux fonctions.  

* Créer une fonction unique, avec paramètre, permettant de calculer l'une des deux sommes précédentes suivant la valeur du paramètre.  

* Tester la fonction sur plusieurs valeurs de $n$, avec des paramétres différents.

## Listes

* **liste** : Objet permettant de stocker dans une même variable (de type *list()*) des éléments de types différents (tables, vecteurs, listes, etc...).  

* Liste vide :  
```{r, eval=FALSE}
list()
```

* Exemple : liste composée de 3 éléments de type différents  
```{r}
list(1:10, head(LETTERS), head(mtcars))
```

## Listes (2)

* Exemple : liste **nommée** 
```{r}
l = list(v = 1:10, 
     lettres = head(LETTERS), 
     modeles = head(mtcars)
     )
l
```

## Listes (3)

Appel dans la liste  

* d'un élément  
```{r}
l[[1]]
l$v # si liste nommée
```

* d'une liste
```{r}
l[1:2]
```

## TP : Exercice 3 

* Créer une fonction prenant en entrée la valeur de $n$ et donnant en sortie une liste nommée retournant les 2 valeurs suivantes :  
    + $n$,
    + le vecteur $$u = \left(\sum_{i=1}^{n} 1/i, \sum_{i\in \{1, \ldots, 10000 \ | \ i \ pair\}} 1/i, \sum_{i\in \{1, \ldots, 10000 \ | \ i \ impair\}} 1/i\right).$$  
    
* Tester la fonction sur plusieurs valeurs de $n$.

## Fonctions spécifiques

* Création de tables résumés à partir d'une *fonction* : si *table* est une table au format *data.frame* ou *tibble*
    + **table %>% summarise(fonction1(var1), fonction2(var2))** : résumé de *table* suivant les calculs de fonctions sur des variables,
    + **table %>% summarise_all(fonction)** : résumé de *table* suivant le calcul de *fonction* sur toutes les variables,
    + **table %>% summarise_at(vars, fonction)** : résumé de *table* suivant les calculs de *fonction* sur la liste de variables *vars*,
    + **table %>% summarise_if(condition, fonction)** : résumé de *table* suivant les calculs de *fonction* sur les variables vérifiant *condition*.
    
* Pour la gestion de listes, voir les fonctions **map()** et de type **map_xxx()** de la librairie *purrr*, disponible dans tidyverse.

## Fonctions spécifiques (2)

* Exemple : table *mtcars* résumée par les moyennes sur les variables  
```{r, message=FALSE}
library(dplyr)
mtcars %>% summarise_all(mean)
```

## Fonctions spécifiques (3)

* Exemple : table *mtcars* résumée par les moyennes sur les variables *mpg*, *hp*, *wt*
```{r}
mtcars %>% summarise_at(c("mpg", "hp", "wt"), mean)
```

* Exemple : table *starwars* résumée par les moyennes des variables numériques
```{r}
starwars %>% summarise_if(is.numeric, mean, na.rm = TRUE)
```

## TP : Exercice 4 avec dplyr

Résumer la table *iris*  

* par les moyennes et médianes des variables numériques,
* par les moyennes par espèce des variables numériques.
