---
title: "Tableaux de Bord Web"
author: " "
date : " "
output: 
    beamer_presentation:
        includes:
            in_header: beamer-header.txt
---

## Applications Web et tableaux de bord

* **R Shiny** : librairie gratuite développée par R Studio, permettant le développement d'applications Web avec R.  

* **shinydashboard** : développement aisé de tableaux de bord Web.

* Structure basée sur Admin LTE ([exemple](https://adminlte.io/themes/AdminLTE/index2.html)).

* **Fonctionnement général** :
    + créer un répertoire dédié à l'application,
    + dans ce répertoire, créer un fichier **app.R** (toujours ce nom) dans lequel seront chargées les librairies *shiny* et *shinydashboard*,
    + le format *shiny* est reconnu par R Studio, qui propose des boutons dédiés,
    + une fois le fichier **app.R** sauvegardé, le compiler avec le bouton *Run App* ou *Reload App*.

## Bases de programmation

Le squelette du fichier *app.R* doit contenir les lignes suivantes :

```{r, eval=FALSE}
library(shiny)

ui = 
server = function(input, output) {}
shinyApp(ui = ui, server = server)

```

avec 

* **ui** (*user interface*) : contient tous les éléments visibles par l'utilisateur (inputs = entrées et ouputs = sorties),   

* **server** (*serveur*) : contient tous les éléments de calcul des *sorties* à partir des *entrées* renseignées par l'utilisateur.

* **Remarque** : possibilité de faire 3 fichiers *app.R*, *ui.R* et *server.R*.

## Tableaux de bord

Page (*Page*) de tableau de bord avec *shinydashboard* composée

* d'un bandeau (*Header*),
* d'une barre de menu verticale (*Sidebar*),
* d'un corps principal (*Body*), qui contient le rendu souhaité.
```{r, eval=FALSE}
library(shiny)
library(shinydashboard)

ui = dashboardPage(
    dashboardHeader(),
    dashboardSidebar(),
    dashboardBody(),
    title = "Titre dans le navigateur",
    skin = "yellow"
  )
```

## Titre

Titre affiché sur la gauche du bandeau :
```{r, eval=FALSE}
dashboardHeader(
      title = "Ventes immobilières au Texas",
      titleWidth = 300
    )
```

où *titlewidth* règle la taille du texte.

## Construction de l'application

* Quelques fonctions utiles pour l'affichage (*ui*)
    + textOutput()
    + tableOutput()
    + plotOutput()
    + imageOutput()
    
* Quelques fonctions utiles pour les calculs (*server*) : pour retourner différents types d'objets (graphiques, tableaux,textes, etc...).
    + renderText()
    + renderTable()
    + renderPlot()
    + renderImage()  
    
* **Remarque** : les fonctions de types render necessitent parenthèses et accolades (*renderText({})*)

## Exemple : création d'une page dynamique avec 1 output

Insertion d'un curseur dans la barre de menu :
```{r, eval=FALSE}
dashboardSidebar(
  # Input : nombre de classes ----
  sliderInput("bins",
              label = "Nombre de classes :",
              min = 1,
              max = 50,
              value = 30)
    )
```

où *bins* définit le nom de la valeur d'entrée indiquée par le curseur.

## Exemple : création d'une page dynamique avec 1 output (2)

Rendu d'un histogramme dans le corps principal :
```{r, eval=FALSE}
dashboardBody(
        # Output: histogramme ----
        plotOutput("distPlot")
    )
```

où *distPlot* définit le nom de la sortie à afficher, qui sera calculée dans la fonction  *server*.

## Exemple : création d'une page dynamique avec 1 output (3)

* Charger la librairie *ggplot2* au début du fichier **app.R**. 

* Calcul de la sortie nommée *displot* dans le *server* :
```{r, eval=FALSE}
server = function(input, output) {
  output$distPlot = renderPlot({
    ggplot(txhousing, aes(sales))+
      geom_histogram(aes(y=..density..),
                     bins=input$bins,
                     colour = "white",
                     fill = "steelblue"
      )+
      labs(x = "Nombre de ventes", 
           y = "Densite", 
           title = "Histogramme du nombre de ventes"
      )+
      theme_light()
  })
}

```

## TP : Exercice 1 avec shiny, shinydashboard et ggplot2

* Créer un répertoire pour une application web concernant les Iris de Fisher  

* Créer un fichier *app.R* dans ce répertoire avec les informations suivantes :  
    + ui : titre, couleur, barre de menu avec une barre dynamique permettant de choisir le nombre de classes dans un histogramme, corps principal rendant l'output calculé dans *server*,  
    + server : calcul et rendu avec ggplot2 de l'histogramme en densité de la longueur de Sépale, avec des bordures blanches et une couleur de remplissage bleue claire (indication : options *color=* et *fill=* dans la fonction *geom_histogram()*)  

## A faire 

* Dans le fichier app.R de l'application sur les ventes immobilières au Texas, effacer l'exemple simple.

* Faire de même dans le fichier app.R sur les Iris de Fisher.

## Boîtes

* *shinydashboard* : gestion des éléments du corps principal sous forme de **boîtes**.
    + **box()** : boîte générique, permettant notamment l'inclusion de graphiques. 
    + **infoBox()** : boîte d'information courte, de type texte ou valeur numérique.
    + **valueBox()** : boîte d'information courte, de type valeur numérique.
    + **tabBox()** : boîte tableau, avec possibilité de rendu de plusieurs panneaux (*panels*).
```{r, eval=FALSE}
dashboardBody(
  box(),
  infoBox(),
  valueBox(),
  tabBox()
)
```

* Gestion de l'aspect des boîtes via des options.

## Boîte générique

* Exemple : affichage de l'évolution du volume des ventes immobilières au Texas entre 2000 et 2015.

* Ajouter la boîte suivante dans le corps principal :
```{r, eval=FALSE}
box(
  title = "Evolution du volume des ventes",
  footer = "en US$",
  status = "info",
  solidHeader = TRUE,
  width = 8,
  plotOutput("evolution")
  )
```

* où
    + *title* donne un titre à la boîte,
    + *footer* met un texte en pied de page,
    + *status* définit la couleur de la boîte (voir ?validStatuses),
    + *solidHeader* indique si le titre a une couleur de fond,
    + *width* règle la taille de la boîte (de 1 à 12).

## Boîte générique (2)

* Calcul de l'évolution globale, à inclure au début du fichier, avant les définitions de *ui* et *server* :
```{r, eval=FALSE}
library(dplyr)
evol_globale = txhousing %>%
  group_by(year) %>%
  summarise(volume = sum(volume, na.rm = T))
```

* Calcul de la sortie *evolution* dans la fonction *server* :
```{r, eval=FALSE}
server = function(input, output) {
    output$evolution = renderPlot({
      ggplot(evol_globale, aes(year, volume)) +
        geom_line() +
        theme_minimal() +
        labs(x = "Annee", y = "Volume des ventes")
    })
  }
```


## Boîte information

* Exemple : information sur la progression du volume des ventes.

* Ajouter la boîte suivante dans le corps principal :
```{r, eval=FALSE}
infoBox(
  title = "Progression",
  value = textOutput("progression"),
  subtitle = "Entre 2000 et 2015",
  icon = icon("line-chart"),
  fill = TRUE,
  color = "light-blue",
  width = 4
      )
```

* où
    + *value* indique la valeur à afficher, ici un élément calculé,
    + *subtitle* ajoute un sous-titre à la boîte,
    + *icon* définit l'icône à afficher à gauche de la boîte,
    + *fill* indique si le texte remplit la boîte,
    + *color* définit la couleur de la boîte.

## Boîte information (2)

Calcul de la sortie *progression* : ajouter la ligne de commande suivante dans la fonction *server*

```{r, eval=FALSE}
output$progression = renderText({
  paste(round(
    tail(evol_globale$volume, 1) / 
      head(evol_globale$volume, 1) * 
      100
  ),
  "%")
})
```

    
## Boîte valeur

* Exemple : affichage du volume total des ventes.

* Ajouter la boîte suivante dans le corps principal :
```{r, eval=FALSE}
valueBox(
        value = textOutput("volume"),
        subtitle = "Volume totale des ventes (en milliards)",
        icon = icon("usd"),
        color = "green",
        width = 4
      )
```

* où *value* est une valeur calculée.

## Boîte valeur (2)

Calcul de la sortie *volume* : ajouter la ligne de commande suivante dans la fonction *server*

```{r, eval=FALSE}
output$volume = renderText({
      round(
        sum(evol_globale$volume, na.rm = T) / 1e+9, 1
        )
    })
```

## Boîte tableau

* Exemple : affichage d'un tableau résumant les informations sur le prix médian et le nombre de ventes.

* Ajouter la boîte suivante dans le corps principal :
```{r, eval=FALSE}
tabBox(title = "Informations",
        width = 4,
        tabPanel(title = "Prix médian", 
          tableOutput("info_prix")
          ),
        tabPanel(title = "Nombre",
          tableOutput("info_nombre")
          )
      )
```

* où *tabPanel()* définit un panneau, dans lequel la sortie est affichée, généralement calculée dans *server* sous forme de *data.frame*.

## Boîte tableau (2)

Calcul de la sortie *info_prix* : ajouter la ligne de commande suivante dans la fonction *server*

```{r, eval=FALSE}
output$info_prix = renderTable({
      data.frame(
        Statistique = c("Minimum", "Médiane", "Maximum"),
        Valeur = c(
          min(txhousing$median, na.rm = T),
          median(txhousing$median, na.rm = T),
          max(txhousing$median, na.rm = T)
        )
      )
    })
```

## Boîte tableau (3)

Calcul de la sortie *info_nombre* : ajouter la ligne de commande suivante dans la fonction *server*

```{r, eval=FALSE}
output$info_nombre = renderTable({
      data.frame(
        Statistique = c("Minimum", "Médiane", "Maximum"),
        Valeur = c(
          min(txhousing$sales, na.rm = T),
          median(txhousing$sales, na.rm = T),
          max(txhousing$sales, na.rm = T)
        )
      )
    })
```

## TP : Exercice 2 avec shiny, shinydashboard, dplyr et ggplot2

* Reprendre l'application sur les Iris de Fisher.

* Créer une page affichant les informations suivantes :
    + une boîte donnant les informations sur les données (nombre d'observations, nombre d'iris de chaque espèce, et toute information utile),
    + une boîte donnant les informations sur les variables,
    + une boîte affichant le diagramme circulaire de la distribution des espèces (voir les TPs sur la visualisation de données),
    + une boîte affichant un tableau résumant les données par espèce, avec un panneau par variable.
    
* Voir [ici](https://fontawesome.com/icons?from=io) pour une liste d'icônes.
    
* **Rappel** : charger les librairies et effectuer le calcul de tout élément utile à la fonction *server* en début de code dans le fichier *app.R*.

## Menus

* Possibilité d'avoir plusieurs pages de tableau de bord, cliquables à partir du menu à gauche.  

* Squelette de *dashboardSidebar* :
```{r, eval=FALSE}
dashboardSidebar(
  sidebarMenu(
    menuItem("titre", 
             tabName = "nom", 
             icon = icon("dashboard")
             )
  )
)
```

* où
    + *titre* = nom apparaissant dans le menu, et *icon* l'icône associée,
    + *nom* = nom donné à la page permettant d'associer le lien du menu à la page correspondante dans le corps principal.
    
## Menus (2)

* Création d'une page par élément du menu dans le corps principal :
```{r, eval = FALSE}
dashboardBody(
  tabItems(
        tabItem(
          "nom",
          ...
        )
  )
)
```

* où *nom* permet de faire le lien entre la page et l'élément du menu correspondant.

## Menus (3)

* Exemple : ajout de deux liens dans le menu 
```{r, eval=FALSE}
dashboardSidebar(
      sidebarMenu(
        menuItem("Vue globale", tabName = "vue", 
                 icon = icon("dashboard")
                 ),
        menuItem("Données", 
                 icon = icon("database"), 
                 href = "https://www.recenter.tamu.edu/"
                 ),
        menuItem("Liste des icônes", 
                 icon = icon("font-awesome"), 
                 href = "http://fontawesome.io/icons/"
                 )
      )
    )
```

## Menus (4)

* Exemple : relier le lien de menu nommé *vue* à la page créée précédemment :
```{r, eval=FALSE}
dashboardBody(
      tabItems(
        tabItem(
          "vue",
          "coller ici les boîtes"
        )
        )
      )
```

## TP : Exercice 3 avec shiny, shinydashboard, dplyr, ggplot2, scales et forcats

* Reprendre l'application sur les Iris de Fisher.

* Créer un menu avec deux éléments :
    + un élément de résumé global,
    + un élément concernant la description des variables.
    
* Intégrer la page calculée précédemment dans l'élément de résumé global.

* Créer une page pour l'élément de description de la variable *Sepal.Length* contenant 
    + l'histogramme en densité,
    + les histogrammes en densité (sur le même graphique), un par espèce d'iris,
    + la distribution par espèce sous forme de boîtes à moustaches, avec les moyennes et les barres d'erreur, classées par ordre croissant de la moyenne.
    
* **Indication** : pour les différents graphiques, reprendre les codes des TPs sur la visualisation de données.

## Interaction avec l'utilisateur

* Possibilité d'ajouter des boîtes, ou d'inclure dans une boîte, un choix (*control widget*) rentré par l'utilisateur.  

* Choix géré dans l'application sous forme d'**input**.  

* Sous forme de curseur, de choix dans une liste, de rentrée d'un chiffre, etc...  

* Pour une liste des choix les plus communs, voir [ici](https://shiny.rstudio.com/tutorial/written-tutorial/lesson3/).

* Choix gérés par la fonction **selectInput()**, à intégrer dans l'*ui* à la place voulue (dans le menu, dans le corps principal, dans une boîte, etc...).

## Interaction avec l'utilisateur (2)

* Exemple : ajouter une boîte contenant un choix déroulant des villes dans le corps principal, sous la première boîte
```{r, eval=FALSE}
box(
  width = 4,
  selectInput("ville", 
              "Ville choisie", 
              choices = c(
                "Toutes les villes", 
                unique(txhousing$city)
                )
              )
          )
```

* où :
    + *ville* est le nom de l'input, qui sera repris dans la fonction *server*,
    + *Ville choisie* est le nom associé à la boîte.
    
## Interaction avec l'utilisateur (3)

* Exemple : changer le calcul de la sortie *evolution* dans la fonction *server*
```{r, eval=FALSE}
output$evolution = renderPlot({
      if (input$ville == "Toutes les villes") {
        evol = evol_globale
      } else {
        evol = txhousing %>%
          filter(city == input$ville) %>%
          group_by(year) %>%
          summarise(volume = sum(volume, na.rm = T))
      }
      ggplot(evol, aes(year, volume)) +
        geom_line() +
        theme_minimal() +
        labs(x = "", y = "Volume des ventes")
    })

```

## Interaction avec l'utilisateur (4)

* Exemple : changer le calcul de la sortie *progression* dans la fonction *server*
```{r, eval=FALSE}
output$progression = renderText({
      if (input$ville == "Toutes les villes") {
        evol = evol_globale
      } else {
        evol = txhousing %>%
          filter(city == input$ville) %>%
          group_by(year) %>%
          summarise(volume = sum(volume, na.rm = T))
      }
      paste(round(tail(evol$volume, 1) / 
                    head(evol$volume, 1) * 100),
            "%")
    })
```

## TP : Exercice 4 avec shiny, shinydashboard, dplyr, ggplot2, scales et forcats

* Reprendre l'application sur les Iris de Fisher.  

* Sur la page "description", ajouter :
    + une boîte avec un curseur permettant de choisir le nombre de classes dans les deux histogrammes,
    + une boîte permettant de choisir la variable à décrire parmi les 4 variables de mesures de Sépales et de Pétales, et rendant les mêmes graphiques que pour la variable *Sepal.Length* seule.
    
## Interaction avec l'utilisateur (5)

* Variable *reactive()* : une fois l'*input* choisi, permet le calcul une seule fois d'un même élément pour plusieurs *output*.  

* Exemple : ajouter la variable *reactive()* suivante dans la fonction *server*
```{r, eval=FALSE}
donnees = reactive({
      if (input$ville == "Toutes les villes") {
        evol = evol_globale
      } else {
        evol = txhousing %>%
          filter(city == input$ville) %>%
          group_by(year) %>%
          summarise(volume = sum(volume, na.rm = T))
      }
      evol
    })
```

## Interaction avec l'utilisateur (6)

* Exemple (suite) : dans le calcul des *output*, changer *evol* par *donnees()*
```{r, eval=FALSE}
output$evolution = renderPlot({
  ggplot(donnees(), aes(year, volume)) +
    geom_line() +
    theme_minimal() +
    labs(x = "", y = "Volume des ventes")
})
    
output$progression = renderText({
  evol = donnees()
  paste(round(
    tail(evol$volume, 1) /
      head(evol$volume, 1) * 100
      ), 
    "%")
})
```


## TP : Exercice 5 avec shiny, shinydashboard, dplyr, ggplot2, scales et forcats

* Reprendre l'application sur les Iris de Fisher.   

* Créer une variable *reactive()* permettant de fixer la variable choisie sur la page "description" pour les 3 graphiques représentés.  
**Indication** : afin de gérer les noms de variables à la fois avec *ggplot* et *dplyr*, utiliser la fonction *aes_string()* dans ggplot (voir l'aide).  

    
## Tableaux : présentation améliorée

* Librairie *DT* :  
    + génération de tableaux paramétrables,
    + meilleure gestion des grandes tables de données,
    + présentations plus intéressantes (et interactives).  
    
* Génération du tableau avec la fonction *datatable()* :  
```{r, eval=FALSE}
datatable(tableau)
```
où *tableau* est le tableau à afficher, de type *data.frame*.  

* Rendu de la sortie (*output*) avec la fonction *renderDataTable({})*
```{r, eval=FALSE}
renderDataTable({
    datatable(tableau)
  })
```

* Documentation consultable sur https://rstudio.github.io/DT/.

## Tableaux : présentation améliorée (2)

* Exemple : ajouter la table de données dans le menu (*dashboardSidebar()*), associé à la page *donnees*
```{r, eval=FALSE}
menuItem("Tableau", tabName = "donnees",
        icon = icon("table")
      )
```

* Définir la page "donnees" (dans *dashboardBody()*)
```{r, eval=FALSE}
tabItem(
        "donnees",
        dataTableOutput("tableau")
      )
```

* Dans la fonction *server()*, calculer la sortie *tableau*
```{r, eval=FALSE}
output$tableau <- renderDataTable({
    datatable(txhousing)
  })
```

## Tableaux : présentation améliorée (3)

Quelques options utiles de la fonction *datatable()* :  

* *rownames = FALSE* : supprime les noms des lignes,  

* *colnames = c('nouveau nom' = 'nom d'origine', ...)* : change les noms des variables d'origine indiquées dans le tableau en de nouveaux noms,  

* *caption = 'titre'* : ajoute un titre au tableau,  

* *filter = xxx* : ajoute un filtre sur les colonnes, où  
    + *xxx = 'none'* => pas de filtre,
    + *xxx = 'top'* => filtre positionné en haut du tableau,
    + *xxx = 'bottom'* => filtre positionné en bas du tableau.

## Tableaux : présentation améliorée (4)

* Exemple : supprimer les noms des lignes, ajouter un titre, changer les noms de 3 variables, ajouter un filtre dans la sortie *tableau*
```{r, eval=FALSE}
output$tableau <- renderDataTable({
  datatable(txhousing,
            rownames = FALSE, 
            colnames = c('Ville' = 'city', 
                         'Année' = 'year', 
                         'Mois' = 'month'),
            caption = "Données concernant 
            les ventes immobilières au Texas
            - 2000-2015",
            filter = 'top')
  })
```


## Tableaux : présentation améliorée (5)

* Possibilité de formater une ou plusieurs colonnes :  
    + *formatStyle()* : fromatage du style (couleur de fond, couleur du texte, police, etc...),
    + *formatCurrency()* : formatage monétaire,
    + *formatDate()* : formatage de la date.
    

* Possibilité de colorer suivant les valeurs dans une colonne avec *styleColorBar()*.

## Tableaux : présentation améliorée (6)

* Exemple : formater le tableau issu de la fonction *datatable()* :
```{r, eval=FALSE}
library(lubridate)
datatable(txhousing %>%
            mutate(date = date_decimal(date))
) %>%
  formatCurrency(c("volume", "median")) %>%
  formatDate("date", "toLocaleDateString") %>%
  formatStyle('city',
              color = 'white',
              backgroundColor = 'slategrey',
              fontWeight = 'bold') %>%
  formatStyle('median',
              background = styleColorBar(
                range(txhousing$median, na.rm = TRUE),
                'lightblue')
  )
```


## Tableaux : présentation améliorée (7)

* Quelques extensions de la fonction *datatable()* :
    + *extensions = 'Button'* : affiche un bouton permettant de télécharger le tableau de données,
    + *extensions = 'FixedColumns'* : fixe des colonnes, et permet le scrolling lorsque toutes les colonnes ne sont pas visibles.

* Options pour les extensions, sous la forme *options = list()* :
    + *dom = * : définit dans quel ordre apparaissent les éléments additionnels (boutons ou scrolling),
    + *buttons = c('copy', 'csv', 'excel', 'pdf', 'print')* : boutons proposés pour le format du fichier téléchargé,
    + *scrollX = TRUE* : permet le scrolling sur les colonnes,
    + *fixedColumns = list(leftColumns = a, rightColumns = b)* : nombre de colonnes fixes à gauche (=*a*), et à droite (=*b*) lorsque l'on scroll.  
    
* Une liste des extensions possibles est consultable sur [cette page](https://rstudio.github.io/DT/extensions.html).


<!-- ## Tableaux : présentation améliorée (8) -->

<!-- * Exemple : ajouter des boutons de téléchargement sur le tableau -->
<!-- ```{r, eval=FALSE} -->
<!-- datatable( -->
<!--   txhousing,  -->
<!--   rownames = FALSE, -->
<!--   extensions = 'Buttons', -->
<!--   options = list( -->
<!--     dom = 'Bfrtip', -->
<!--     buttons = c('copy', 'csv', 'excel', 'pdf', 'print') -->
<!--   ) -->
<!-- ) -->
<!-- ``` -->

## Tableaux : présentation améliorée (8)

* Exemple : ajouter une barre de scrolling sur le tableau
```{r, eval=FALSE}
datatable(
  txhousing,
  rownames = FALSE,
  extensions = 'FixedColumns',
  options = list(
    dom = 't',
    scrollX = TRUE,
    fixedColumns = list(leftColumns = 1, rightColumns = 1)
  )
)
```


## TP : Exercice 6 avec shiny, shinydashboard, dplyr, ggplot2, scales, forcats et DT

* Reprendre l'application sur les Iris de Fisher.   

* Avec la librairie *DT*, améliorer le tableau résumant les variables sur la page "résumé global" :  
    + Changer les noms des variables afin d'obtenir un tableau plus lisible,
    + changer la couleur de fond, la fonte et la couleur de texte de la colonne concernant les espèces.


## Cartes choroplèthes avec leaflet

* Génération de cartes avec *leaflet*. 

* Dans la fonction *ui()* et *dashboarBody()*, la commande de rendu est   
```{r, eval=FALSE}
leafletOutput("nom")
```
où *nom* est le nom de l'*output* souhaité.

* Dans la fonction *server()*, la commande de calcul est 
```{r, eval=FALSE}
library(leaflet)
nom$output = renderLeaflet({
  leaflet() %>%
    addTiles() %>%
    addPolygons()
})
```

## Cartes choroplèthes avec leaflet (2)

* Exemple : Calcul de la carte couleurs fonction de la somme des volumes des ventes, en amont des fonctions *ui()* et *server()*.  
Calcul des éléments et de la palette de couleurs :
```{r, eval=FALSE}
resume = txhousing %>%
  group_by(city) %>%
  summarise(volume = sum(volume, na.rm = TRUE))

txgeo = geojson_read("texas-city.geojson", what = "sp")
txgeo = subset(txgeo, sub(", TX", "", name) %in% 
                unique(txhousing$city))

txgeo@data$city = sub(", TX", "", txgeo@data$name)
txgeo@data = txgeo@data %>% 
  left_join(resume, all.x = TRUE)

pal = colorNumeric("viridis", NULL)
```

## Cartes choroplèthes avec leaflet (3)

* Calcul de la carte (toujours en amont des fonctions *ui()* et *server()*) :
```{r, eval=FALSE}
map = leaflet(txgeo) %>%
  addTiles() %>%
  addPolygons(fillColor = ~pal(volume), 
              fillOpacity = .5, 
              color = "red", weight = 1,
              label = ~paste0(
                city, ": ", 
                formatC(volume, big.mark = ",")
                )
              ) %>%
  addLegend(pal = pal, values = ~volume, opacity = 1.0,
            labFormat = labelFormat(
              transform = function(x) round(x)
              )
            )
```

## Cartes choroplèthes avec leaflet (3)

* Ajout de la carte dans un menu dans *dashboardSidebar()*, 
```{r, eval=FALSE}
menuItem("Carte", tabName = "carte",
        icon = icon("map")
      )
```

* Ajout de la carte sur une page dans *dashboardBody()*,  
```{r, eval=FALSE}
tabItem(
        "carte",
        leafletOutput("carte")
      )
```


* et calcul dans *server()*.
```{r, eval=FALSE}
output$carte = renderLeaflet({
  map
})
```

